臺灣高等法院臺中分院刑事裁定　　　　　 96年度抗字第613號
抗　告　人
即　被　告　甲○○
上列抗告人因聲請撤銷原處分案件，不服臺灣彰化地方法院民國
96年5月22日裁定（96年度聲字第872號）提起抗告，本院裁定如
下：
    主  文
抗告駁回。
    理  由
一、抗告意旨略以：
　(1)按依刑事訴訟法第228條第4項前段規定，被告經傳喚、自首
    或自行到場者，檢察官於訊問後，認有第101條第1項各款或
    第101條之1第1項各項所定情形之一而無聲請羈押之必要者
    ，得命具保、責付或限制住居。觀其法條意旨，限於「被告
    」經「傳喚、自首或自行到場」者之情形甚明。惟查，本件
    受處分人並非係以「被告」身分到庭，且並無上揭法條所指
    「傳喚、自首或自行到場」之情形。蓋檢察官係以「通知書
    」而非傳票之名義為之，而「通知書」上並未記載受處分人
    係何種身分到庭，再依同法第71條規定，「傳喚」應以傳票
    為之，並有其應記載之事項。而地檢署使用傳票業有一定之
    格式，本件並未如一般地檢署之傳票，顯有意規避「傳喚」
    之規定，應非合法之傳喚，自無從為刑事訴訟法第228條第4
    項前段之餘地。又受處分人並無自首，且非係自行到場(係
    因檢察官之通知書才來)，故均不該當上述第2Z8條所定之情
    形。從而本件檢察官於上揭時間、地點、對受處分人為所為
    具保20萬元之處分，程序上即非適法，應予撤銷。
  (2)原裁定認檢察官發通知書係符合偵查實務云云，實有誤會，
    蓋偵查中許多檢察官對被告為傳喚，仍係以傳票為之，原檢
    察官有正當途徑卻捨此而不為，令人不解。蓋伊自可於定式
    傳票傳喚後，再對抗告人為具保之處分，則抗告人就此則無
    疑義! 再者，「傳喚」與「通知」不同，例如：對於檢察官
    、辯護人、律師或輔佐人部分，係以「通知」之方式；對於
    被告或其代理人則用「傳喚」之方式 (此可見黃朝義教授著
    「犯罪偵查論」第80頁)。此為簡單易明之理，檢察官卻不
    為，實難理解。
  (3)原裁定並未說明為何檢察官得以在法院已就是否羈押為審理
    之後，做出無保飭回之決定時，在無新事證情形下，仍可恣
    意為具保處分。顯係理由未備而難以讓人信服。本件依法並
    非係具保停止羈押之案件，法院無須向檢察官徵詢意見，竟
    違法向檢察官徵詢，在法無明文下，原審法院所為顯然係與
    檢察官共同打擊被告人權，自然令人不服。進一步論，若法
    院在法無明文下，可徵詢當事人一方，又不向被告徵詢，豈
    有公平法院之可言。甚者，具保20萬元對法官而言可能很少
    ，但被告而言是一筆不小之數目，法院僅從檢察官一方之電
    話，即認被告抗辯無理由，難道就可以不多聽聽被告之意見
    嗎？且若原裁定之所述內容屬實，檢察官向原審法院說「被
    告犯嫌重大，且有勾串同案被告許樹林之虞，惟認尚無羈押
    被告甲○○之必要一節」則令人費解，檢察官若認無羈押被
    告之必要，當初是誰向法院聲請羈押的呢? 更姑不論所謂勾
    串一事，不僅無稽，且係經法院審查後所為對無保飭回，原
    審法院卻明知道而不為說明，真不知是法院故意偏袒檢察官
    或是審理經驗不足所致？
  (4)最後，具保乃屬羈押之補充性手段，係以羈押之原因存在為
    前提，自亦屬法院決定之事項，實無法單獨將其割裂。檢察
    官如認為無羈押之必要時，自應無條件將犯罪嫌疑人釋放 (
    見陳運財教授著「刑事訴訟與正當法律程序」第281頁)。從
    而，本件檢察官之具保20萬元處分，無視法院業已做出「無
    保飭回」之裁定，仍恣意為之，內容顯已不當，應予撤銷。
    綜上，爰依刑事訴訟法第416條規定提出聲請撤銷原處分云
    云。
二、原裁定理由略以：衡諸偵查實務，對於「他」字案件，檢察
    官要求當事人到案說明，多係以「通知」之作法，且本案通
    知書上之檢察官職名章，已明確載有「傳票專用」，亦不致
    引起聲請人誤會，況依本案偵查卷證資料所示，聲請人前已
    因本案被告身分接受檢察官偵訊，就其因何身分遭檢察官傳
    喚，自難諉為不知。且檢察官當日偵訊時，已告知聲請人涉
    犯貪污治罪條例等罪嫌，並依刑事訴訟法第95條權利告知之
    規定，踐行刑事訴訟之正當程式，其所為應已足使聲請人明
    瞭其身分為被告之情，並已兼顧聲請人訴訟權利之保障，是
    聲請人於受權利告知之當時自已為被告身分，承辦檢察官嗣
    自得對具被告身分之聲請人依法處分。另外，本院核閱95年
    度他字第1940號案卷，該案涉案人數眾多，依聲請人偵查中
    所述及卷內之證據資料，聲請人確與其他共同被告有所往來
    ，堪認犯嫌重大，有勾串共犯之虞，且經本院詢問承辦檢察
    官意見，據其回覆本院略以：依被告甲○○及同案被告粘倍
    丕、黎天爵、黃鈺喬、翁青貞、李雅雯之供述及卷附通訊監
    察譯文資料與相關扣案物，足認被告甲○○犯嫌重大，且有
    勾串同案被告許樹林之虞，惟認尚無羈押被告甲○○之必要
    乙節，有本院公務電話紀錄1紙附卷可考，堪認為利於訴訟
    之進行及證據之調查，誠有對聲請人為具保處分之需，是承
    辦檢察官所為具保之處分於法並無不合等語。
三、經查：
  (一)刑事程序之被告與犯罪嫌疑人均屬涉嫌犯罪之人，依現行刑
    事訴訟法之規定，原則上法院審判中及檢察官偵查中，稱之
    為被告，司法警察機關調查中，則稱之為犯罪嫌疑人，俾從
    其稱謂之不同，而區分其所處之刑事程序階段，此觀刑事訴
    訟法第228條檢察官所從事偵查之對象為被告，第230條、第
    231條之司法警察官或司法警察所調查之對象為犯罪嫌疑人
    ；第71條偵查中、審判中傳喚之對象為被告，第71條之1司
    法警察（官)通知之對象為犯罪嫌疑人，又同法第27條規定
    被告得隨時選任辯護人，犯罪嫌疑人受司法警察官或司法警
    察調查者亦同等規定意旨自明。而檢察官於偵查中發現另有
    可能涉嫌之人，但未經訊問調查前難以確信其犯嫌，除依法
    傳喚作證，得以「證人」身分傳喚訊問之外，同法第63條前
    段規定：「審判長、受命推事、受託推事或檢察官指定期日
    行訴訟程序者，應傳喚或通知訴訟關係人使其到場」，因此
    ，依上開規定，於偵查中對於尚非顯然已具備被告、證人等
    特定身分之人，應可以「關係人」之身分「通知」其到場。
    惟上開受訊問人，無論是「證人」或「關係人」，在訊問中
    如一旦發現其涉嫌犯罪之證據，且身分將轉變成為被告時，
    此際應即時告知其身分之轉變事由，並依刑事訴訟法第95
    條之規定告知其權利事項，如其表示欲選任辯護人，並應准
    許之，如此對於該受訊問人之訴訟權利保障應可兼顧，且就
    其成為被告後之訊問內容，亦具有被告供述之適格，法務部
    91年3月25日法檢字第0090047562號函亦同此意見。
  (二)本件抗告人甲○○因受臺灣彰化地方法院檢察署以95年度他
    字第1940號瀆職案件通知書通知，而於民國96年5月10日到
    場接受檢察官偵訊，並於同日經該署檢察官命具保新台幣（
    下同）20萬元在案，此有臺灣彰化地方法院檢察署通知及保
    證金收據附卷可稽；又承辦檢察官當日偵訊時，於訊問抗告
    人人別資料後，即告知其涉犯貪污治罪條例等罪嫌，依法得
    行使緘默權，並選任辯護人，及聲請調查有利之證據等語，
    此經原審調閱當日之訊問筆錄無誤，可知檢察官已依刑事訴
    訟法第95條規定對抗告人告知其權利事項，則檢察官當時既
    已告知抗告人涉犯貪污治罪條例等罪嫌，已足使抗告人明瞭
    其身分為被告之情，對於抗告人訴訟權利之保障不生妨礙，
    檢察官偵訊後對具被告身分之抗告人依法處分，核無不合。
    抗告人徒憑刑事訴訟法第228條第4項前段規定之文句字義，
    指摘檢察官之處分不當，自屬無據。
  (三)又本件檢察官所為上揭處分，經原審法院詢問承辦檢察官意
    見結果，檢察官係依被告甲○○及同案被告粘倍丕、黎天爵
    、黃鈺喬、翁青貞、李雅雯之供述及卷附通訊監察譯文資料
    與相關扣案物，而認被告甲○○犯嫌重大，惟尚無羈押被告
    甲○○之必要等情，有原審法院公務電話紀錄1紙附卷可考
    ，則承辦檢察官依偵訊結果，認抗告人犯嫌重大，因尚無羈
    押之必要，故未聲請法院裁定羈押，所命具保處分，干預程
    度較羈押輕微，合於比例原則，難認檢察官所為處分有悖法
    律規定，抗告人對檢察官之前揭處分聲明不服，原審法院裁
    定駁回其聲請，核無違誤，而抗告人仍執前詞指摘原裁定不
    當，自無理由，應予駁回。
四、據上論斷，應依刑事訴訟法第412條，裁定如主文。
中　　華　　民　　國　　96　　年　　8 　　月　　3 　　日
            刑事第七庭  審判長法　官　林　榮　龍
                              法　官　張  惠　立
                              法　官　鄭　永　玉
上列正本證明與原本無異。
不得再抗告。
                              書記官　　瑞　芳
中　華　　民　　國　　96　　年　　8　　月　　7　　日
